行　政　法　院　判　決　　　　　　　　　　　　　八十八年度判字第四○四三號
　　原　　　告　中國石油股份有限公司高雄煉油廠
　　代　表　人　甲○○
　　被　　　告　高雄市政府環境保護局
右當事人間因水污染防治法事件，原告不服行政院環境保護署中華民國八十七年二月
二十日八六環署訴字第七七八五六號再訴願決定，提起行政訴訟。本院判決如左︰
　　主  文
原告之訴駁回。
　　事  實
緣被告於民國八十六年六月四日十五時五分至原告之緊急放流口三（ D03）稽查，發
現排放有大量油脂廢（污）水，經採樣檢驗發現，該水樣中「油脂」為一三一○．一
毫克＼公升，未符合管制標準（最大限值一○．○毫克＼公升），乃依法告發並裁處
新臺幣（下同）六十萬元。次日復派員前往稽查，仍發現排放含油脂之廢（污）水，
即於是日十五時十五分於緊急放流口三（ D03）採樣送驗，檢驗結果：油脂二四四．
八毫克＼公升，化學需氧量二○○毫克＼公升，不符合放流水標準所定油脂一○．○
毫克＼公升、化學需氧量二○○毫克＼公升，乃依法告發，並裁處罰鍰三十萬元。原
告對該三十萬元罰鍰處分不服，一再訴願，遞遭決定駁回，遂提起行政訴訟。茲摘敘
兩造訴辯意旨於次：
原告起訴意旨略謂：依水污染防治法第十八條所定之「事業水污染防治措施及排放廢
（污）水管理辦法」（下稱廢水管理辦法）第十條規定，應收集處理作業環境逕流廢
水之事業種類、收集逕流廢水之調節池（槽）設計容量計算公式及計畫收集暴雨強度
，由中央主管機關會商相關目的事業主管機關指定公告。該辦法八十三年七月十三日
發布時即有此規定，八十六年三月五日修正時仍保有，足見有其現實考量，實際之必
要性。惟自公布至本案發生時，已逾三年，上開需中央及目的主管機關會商指定公告
之資料，仍付之闕如，業者無所適從。原告本於實際需要及企業良知，已先行建造二
座容量各為五萬公秉之暴雨緩衝槽，以減少對環境造成之負面衝擊。該二槽總容量雖
有十萬公秉，但操作時，考慮工業安全及其他種種因素，實際上最多只能容納八萬公
秉。以原告在非下雨時間，日常平均每天約產生二萬三千公秉之廢水估算，該緩衝槽
約可容納二天半之平常廢水。若遇雨天，則因海放楠梓加壓站經常關小原告之總排放
口閘門，致使原告能進行海洋放流之廢水量明顯減少。亦即會累積部分廢水在廠內（
平均約10000CMD，其去處當然是緩衝槽），再加上雨水量（原告工廠區土地面積加上
部分半屏山北麓地區、後勁六十八米綠帶、臺鐵縱貫鐵路緊鄰原告圍牆之部分面積，
總集水面積以二百二十公頃估算，逕流係數○．六，粗估每下十釐米雨，約產生一二
、○○○公秉之逕流水），當天雨量若達六十釐米，則原告緩衝槽容積便不足，即要
報備排放。廢水管理辦法規定雨量大過其調節池（槽）設計容量時，得以繞流排放（
指廢水未經其正常操作時應流經之處理設施單元而排放）。第五十四條第一項但書亦
提及廢（污）水不得繞流排放，但有：一、緊急情形非以繞流排放不足以搶救人或處
理設施者。二、廢（污）水處理設施發生故障。三、事業無繞流以外之適當替代方法
，執行例行維護污染防治設備。四、有十二條情形者，不在此限。法規既允許緊急情
況（下大雨、天災）時，工廠得以繞流排放，此時排放水應大都不合格。蓋繞流排放
時，廢水均未經正常操作應流經之處理設施，水質必不佳，若工廠規定此排放水均應
達到放流水標準，即表示工廠所設之處理設施為多餘。被告引用正常排放標準規範繞
流排放水之水質，於法、於理均不合宜。被告復稱，原先准原告設置緊急排放口係為
因應海洋放流管可能斷管致無法進行海洋放流時之緊急通路，非為暴雨問題而准許。
其意並不同意原告以此緊急排放口排放暴雨積物，只能有單一用途。是原告若欲緊急
排放暴雨逕流水，則需另外設置、申請。而先前所述原告設置之暴雨緩衝槽，被告亦
堅持該設置只能視為達到符合五輕環境影響報告之承諾所為工程，若想兼作廢水管理
辦法第十二條之調節池（槽），絕不在其允許之列。此種論調，不切實際。高雄自八
十六年六月四日起連續下雨，後勁溪滿潮位，致雨水排出廠外時速度受阻，廠內積水
嚴重，廢水排放系統內之污油因雨水灌入而大量溢出，此浮油絕非如被告所述原先散
佈在地面上，再經雨水沖刷而流出。該次下雨，原告報備排放之時間，六月四日七時
三十分至二十時十分、六月五日三時十分至隔日之二十時十分止。另被告所取之水樣
為瞬間取樣，水質不合格之主要項目為總油脂。一般而言，油脂在水中常以非均質狀
態存在，特別是其極易浮於水面，因此逕流廢（污）水排放初期，浮油可能被水溝之
雜物、閘門、涵洞所阻截而被留滯，俟水位降至一定程度後，始陸續流出，同時取樣
地點、時機過程，採樣器具沒水深度，均會影響其最終之分析結果，因此實不宜以瞬
間取樣所分析結果，當作全時段排放水之水質，進而推斷原告污染嚴重，動輒處以高
額罰鍰三十萬元。爰請判決撤銷原處分，並定期行言詞辯論，用保原告合法權益等語
。
被告答辯意旨略謂︰八十六年六月四日市民反映，後勁溪有嚴重油臭味，被告稽查人
員遂至原告處進行稽查，於緊急放流口三（ D03）發現有大量油脂排入後勁溪。八十
六年六月五日再次前往稽查，仍發現同樣情形，除立即拍照外，並會同原告屬員楊文
宗於緊急放流口三採樣，再依規定加酸，將水樣以冰箱保存於四度Ｃ以下，經楊文宗
簽認後，檢驗水樣水質中油脂高達二四四．八毫克＼公升，化學需氧量二一八．六毫
克＼公升，顯逾放流水標準油脂一○毫克＼公升、化學需氧量二○○毫克＼公升。原
告於八十六年六月五日緊急排放廢水，雖依規定向被告報備，惟經檢測逾「放流水標
準」甚多，被告乃依水污染防治法第七條第一項、第三十八條規定裁處三十萬元罰鍰
，於法並無不合。次查原告設置暴雨緩衝槽，僅係為符合其五輕之環境評估報告書之
承諾，結果其所設置之暴雨緩衝槽竟非全部用來容納逕流廢水，而係部分充作海放中
心契約容量調整時之放流緩衝槽，導致暴雨緩衝槽功能遽減。當初原告申請必要時緊
急排放，被告考量原告若因斷管而無法納入海洋放流管之實際問題，始准予設置緊急
放流口，非為暴雨問題而准予設置。且其排放之水質亦與其五輕油裂解工場環境影響
評估報告書中所述「若雨勢甚大，延時甚長，貯水槽已滿情況下，則將雨水排入排水
溝，排出廠外（因初期之降雨已將地面沖刷，此後期之地表逕流已可視為未受油污染
之雨水）」嚴重不符。至於原告稱楠梓加壓站逢下雨關小其閘門乙節，查楠梓加壓站
逢下雨關小其閘門，導致其違反規定，亦屬雙方約定行為，自不能冀求免罰。原告於
八十三年八月即知有此情況，惟未協調楠梓加壓站力求改善，任由此狀況一再發生，
只一直歸咎於楠梓加壓站。況原告於六月四日七時三十分至二十時十分緊急排放廢（
污）水，廠區之雨水及廢（污）水大部分皆已排放至後勁溪，並無積水情況。再查原
告設有廢水儲槽兩座，每座各五萬公秉，合計十萬公秉，而該廠每日放流水量為二萬
五千噸，其廢水槽相當於可儲存四天放流量，然原告每遇大雨動輒緊急排放至後勁溪
，是否依照其練油廠排放水流放流操作細則操作，不無可議。原告雖向被告報備排放
廢水，惟其放流水水質逾放流水標準，違反事實明確，自不能因而免罰。再者，依廢
水管理辦法第五條第四款規定，事業之廢水涵蓋「逕流廢水」，原告自應妥善處理，
且應依同法第三條目標，以預防管理措施防止並減少污染物因雨水沖刷進入水體。惟
由六月二日至五日十五時十五分（採樣時間）歷經累計五四一．二公厘雨水沖刷三天
餘，放流水仍含有大量油脂，顯見其管理不善。原告油、廢污水系統及一般雨水收集
系統並未完全分離，大雨時兩系統之水混在一起，造成其排放廢（污）水水質不合格
，卻未見力求改善，一味以暴雨之名卸責。本案並未有廢水管理辦法第五十四條第一
項第一款至第三款情事。至於該條第四款之「有第十二條情形」，因第十二條係規定
：「依第十條第二項指定公告之事業．．．」目前中央主管機關並未指定公告事業種
類，本件自不適用廢水管理辦法第五十四條第一項第四款規定。又該辦法第十條規定
應收集處理作業環境逕流廢水之事業種類、收集逕流廢水之調節池設計容量計算公式
及計畫收集暴雨強度，既如原告所言，尚未公告，原告是否屬於規定之事業種類，目
前無法源依據，自不能以繞流排放之方式排放。至於以緊急排放口排放暴雨積水，被
告僅係同意純粹雨水排放，未涵蓋廢（污）水。被告稽查時原告廠區之大排水溝並未
達到滿水位，廠區無積水情形，原告稱廠區積水云云，顯係卸責辯詞。復查原告五輕
之環境影響評估報告書中明述當初設計強度係以高屏地區五年一次降雨延時之降雨量
，亦即其設計強度五年期間才會碰到一次暴雨量無法承受。惟八十六年六月至八月竟
高達十九件報備排放至後勁溪，可見降雨量甚小，尚未達到其無法承受之雨量，原告
藉詞大雨，以行排放廢（污）水之實，至為明顯。關於瞬間取樣乙節，按水污染防治
法第七條之規定，不論瞬間或連續排放，皆應合放流水標準。由檢驗報告得知，其油
脂高達二四四．八毫克＼公升，逾標準值二四倍以上，放流水確實污染嚴重，其放流
水與後勁溪之河水呈現明顯差異，且佈滿大量油脂，非原告所稱係由推斷得知，顯係
推諉卸責。至於處以罰鍰三十萬元，係基於左列情節考量，以促請原告改善達成水污
染防治之目的：一、本案放流水水質油脂高達二四四．八毫克＼公升，逾標準質二四
倍以上，且放流水大，污染非常嚴重，以致後勁溪散發刺鼻油臭味，造成民怨。二、
原告一再藉下大雨之名，動輒報備排放，行排放廢（污）水之實，卻絲毫無改善誠意
。三、原告自八十二年八月份起至本案違規時間止，其中與本案違規法條相同有十四
件，顯見原告任由此事一再發生，輕蔑環保工作。四、原告未積極避免廢（污）水排
放至後勁溪，導致後勁居民強列反感。末查，五輕環境影響評估報告書詳載「(二)克服
暴雨逕流污染：由於全廠主要污染區之逕流均單獨隔離收集，同時污染區所截流之污
染逕流，亦經由處理後再予排放。故對暴雨所造成之污染能有妥善之因應。」「(三)達
成防洪整治之功能：高廠由於雨水渲洩不及，造成低窪地區之淹水，相同地油污亦浮
在表面，隨著排水而造成油污挾帶而出現象，此次整治計畫除改善廠內之排水亦流通
承受水體，故『防洪』與『污染』問題可一併解決。」顯見下大雨，僅係原告規避責
任之詞。綜上所述，被告依法處分並基於原告累次違規，嚴重損害高雄市公共利益及
造成無謂社會成本之損失等情形考量，遂予裁處罰鍰三十萬元，以貫徹水污染防治法
之意旨。被告之處分於法並無違誤，原告之訴無理由，請予駁回，以昭公允等語。
    理  由
按「事業．．．排放廢（污）水於地面水體者，應符合放流水標準。」「事業．．．
排放廢（污）水，違反第七條第一項．．．規定者，處新台幣六萬元以上六十萬元以
下罰鍰，並通知限期改善，．．．。」水污染防治法第七條第一項及第三十八條定有
明文。本件原告於八十六年六月五日十五時十五分經被告稽查人員於原告之緊急放流
口三（ D03），發現排放含油脂之廢（污）水，乃採樣送驗，檢驗結果：油脂二四四
．八毫克＼公升，化學需氧量二○○毫克＼公升，不符合放流水標準所定油脂一○．
○毫克＼公升、化學需氧量二○○毫克＼公升，乃依法告發，並裁處罰鍰三十萬元，
有事業水污染稽查紀錄、水質檢驗結果報告表、原處分書、照片三張及被告致原告之
八十六年六月二十一日高市環局二字第一九二八二號函附原處分及訴願卷可稽，
揆諸首揭規定，並無違誤，一再訴願決定，遞予維持，俱無不合。原告起訴主張如事
實欄所載，經查，事業排放廢（污）水於地面水體者，應符合放流水標準，為水污染
防治法第七條明定業者應盡之義務，故凡排放廢（污）水於地面水體未符合放流水標
準，即應受罰。所謂事業之廢水，依廢水管理辦法第五條第四款規定，涵蓋因雨水或
其他用水沖刷、沖洗戶外設施、建築物表面或戶外作業環境之地面及物料或廢棄物戶
外貯存之灑水抑塵作業，而產生帶有污染物之「逕流廢水」，原告自應妥善處理，防
止並減少污染物因雨水沖刷進入水體，不得藉口下雨，而排放不符放流水標準之廢水
。其八十六年六月五日由緊急放流口三（ D03）排放廢水，雖曾向被告報備，依其報
備文載：「因豪雨，本廠地面雨水增多，導致本廠大排水溝水位高漲，雖取用二台五
○○匹馬力防洪泵浦，仍無法降低水位，為安全計，擬自八十六年六月五日三時十分
D03緊急排放口排放後勁溪，特此報備。」及其練油廠排放廢水放流操作細則說明：
「本總廠排放水在正常操作情況合乎海洋放流標準，全部排放水均海洋放流，禁止非
特殊情況排放或溢流後勁溪。若海洋管制中心楠梓加壓站無法全量泵送本總廠與該中
心契約量：每天二五、○○○公噸，應與楠梓加壓站協調，請其協助泵送。當加壓站
性能無法全額泵送本總廠廢水時，查當天排放水質化驗報告不合乎五輕承諾值或透視
度低於十五公分時，則超過加壓站泵送之量改入五萬公秉廢水槽；若水質合乎五輕承
諾質或透視度高於十五公分合乎放流標準，則准其經噴泉溢流並取樣核驗及向主管報
告轉向環保單位報備。」是原告平常排放廢水係經由海洋管制中心楠梓加壓站海洋排
放，本次報備僅係報備由緊急放流口三（ D03）排放廢水至後勁溪，被告並未同意其
排放廢水得不符放流水標準。又廢水管理辦法第五十四條第一項規定：「廢（污）水
不得繞流排放，但有左列情形之一者，不在此限：一、緊急情形非以繞流排放不足以
搶救人或處理設施者。二、廢（污）水處理設施發生故障。三、事業無繞流以外之適
當替代方法，執行例行維護污染防治設備者。四、有十二條情形者。」本件並無第五
十四條第一項第一款至第三款情事，為原告不爭之事實。而該辦法第十條規定「應收
集處理作業環境逕流廢水之事業，其處理逕流廢水之調節池（槽）設計容量，應足以
容納計畫收集暴雨強度下作業環境內產生之逕流廢水。（第一項）前項事業之種類、
調節池（槽）設計容量計算公式及計畫收集暴雨強度，由中央主管機關會商相關目的
事業主管機關指定公告。（第二項）」第十二條規定：「依第十條第二項指定公告之
事業，依前二條規定設計、建造及操作之調節池（槽）及廢（污）水處理設施，於雨
量大過於其調節池（槽）設計容量時，得以繞流排放。」截至目前，中央主管機關尚
未會商相關目的事業主管機關為第十條第二項有關公告。是原告是否屬於第十條第二
項指定公告之事業未定，其縱設有調節池，亦非屬於依第十條規定設計、建造及操作
者，自無從依同辦法第五十四條第四款規定，繞流排放。況原告緩衝槽之設置，肇因
於其對五輕油製解工場之環境影響評估報告書之承諾，該報告書述及「五輕廢水之控
制方式可分成收集系統與處理系統兩部分．．．收集系統可分為油污水收集系統與明
溝收集系統兩部分。油污水收集系統主要收集含油廢水，而明溝系統則收集降雨後期
逕流水及其他處理過之一般不含油污廢水與溶解性無機物廢水等。(一)油污水收集系統
：製程廢水利用管線直接由製程設備上接引送到廢水處理場之緩衝槽．．．而污染地
表逕流及維修洩漏清洗廢水則利用工場區內之集水坑收集後送入地下油污水幹管．．
．(二)明溝系統：工場區內之可能含油雨水流至分流井後，截流晴天污水或初期逕流，
至油水分離池進行分離程序，經此處理後之油污水送至廢水處理場之緩衝槽貯存，進
行再進一步之處理。大於分流井截流量之雨水於分流井中，利用泵浦送至高廠之雨水
截流系統中之緊急貯水槽中貯存，待晴天時再定量排入廢水處理場處理，若雨勢甚大
，延時甚長，貯水槽已滿情況下，則將雨水排入排水溝，排出廠外（因初期之降雨已
將地面沖刷，此後期之地表逕流已可視為未受油污染之雨水）。」是原告廢水設置，
緩衝槽及雨水貯水槽可收集初期雨水，後期雨水則因初期之降雨已將地面沖刷，地表
逕流為未受油污染之雨水，可排入排水溝，排出廠外。原告報備排放之時間，自六月
四日上午七時三十分至二十時十分及六月五日上午三時十分至隔日之二十時十分止。
被告八十六年六月五日十五時十五分採樣時，廠區之雨水及廢（污）水大部分皆已排
放至後勁溪，並無積水情況，有現場照片三張附訴願卷足憑。故被告採樣時，雨勢即
使尚未停止，亦係評估報告所稱之後期雨水，應無油污，原告排放之廢水含有高量油
污，顯非單純雨水，而係含有應經處理之廢水污水，所稱廠內積水，廢水排放系統內
之污油因雨水灌入而大量溢出乙節，應無足採。關於緊急排放口之設置，被告係考量
原告若因斷管而無法納入海洋放流管之實際問題，始准予設置緊急放流口，自不得據
為得排放不符放流水標準之廢（污）水之理由。又水污染防治法第七條之規定，不論
瞬間或連續排放，皆應合放流水標準，原告以被告瞬間採樣，不足以認定全時段排放
水之水質乙節，亦非可取。被告審酌本件放流水水質油脂逾標準質二四倍以上，放流
水大，污染嚴重。且動輒報備排放，未見改善，復有多次違規情形等情狀，裁以中度
罰鍰三十萬元，未逾裁量範圍，亦無違反比例原則，原告指摘其裁罰過重，無足採取
。綜上所述，原告起訴意旨，均無可採，其訴請撤銷一再訴願決定及原處分，非有理
由，應予駁回。又本件事證已臻明確，原告請求行言詞辯論，核無必要，附此敘明。
據上論結，本件原告之訴為無理由，爰依行政訴訟法第二十六條後段，判決如主文。
中    華    民    國     八十八      年     十一     月      三十       日
                    行 政 法 院 第 一 庭
                                審 判 長 評  事      黃  綠  星
                                         評  事      藍  獻  林
                                         評  事      黃  璽  君
                                         評  事      廖  宏  明
                                         評  事      鄭  忠  仁
右  正  本  證  明  與  原  本  無  異
                                         法院書記官  邱  彰  德
中    華    民    國     八十八      年     十二     月       一        日
